臺灣高等法院民事判決　　　　　　　　　　　　　　九十二年度上字第一０三０號
　　上　訴　人　乙○○
　　訴訟代理人　陳茂春律師
　　被　上訴人　甲○○
　　訴訟代理人　王桂樹律師
右當事人間請求分割共有物事件，上訴人對於中華民國九十二年八月五日臺灣士林地
方法院九十二年度重訴字第四號判決提起上訴，經本院於九十三年一月二十八日言詞
辯論終結，判決如左：
    主      文
上訴駁回。
第二審訴訟費用由上訴人負擔。
    事      實
甲、上訴人方面：
壹、聲明：
（一）原判決廢棄。
（二）請求分割：
  １、兩造共有坐落台北市○○區市○段一小段六○一地號（面積一六四平方公尺）
      、六○一－二地號土地（面積五平方公尺）（下稱系爭土地），上訴人持分五
      分之二，被上訴人持分五分之三，應依台北市○○○路二五號店面之寬度，依
      雙方持分比例，向內縱深直線分割，靠東邊部分土地面積六七．六平方公尺分
      割歸上訴人所有，靠西邊部分土地面積一○一．四平方公尺分割歸被上訴人所
      有。
  ２、兩造共有坐落台北市○○○路二五號二層樓房（下稱系爭建物），總面積二二
      八．二九平方公尺，按雙方持分依前項分割方法予以分割，如系爭建物二樓被
      上訴人分得面積有所不足，上訴人應以公定價格補償被上訴人。
  ３、上訴人於系爭建物三樓所搭建違章房屋，在被上訴人分得系爭建物二樓屋頂上
      部分，上訴人應予拆除，並負擔拆除費用。
  ４、分割之費用，上訴人負擔五分之二，被上訴人負擔五分之三。
（三）如不能分割，應予變賣，所得價金上訴人分得十分之四，被上訴人分得十分之
      六。
貳、陳述：除與原判決記載相同者，茲引用之外，補稱：
（一）依土地法第四十三條規定，上訴人信賴地政機關之登記，取得系爭土地及建物
      之所有權持分登記，原審認兩造已有分割協議，自有未合。
（二）分割共有物，一經當事人提起，法院即須進行分割或拍賣，不能駁回。原審不
      准本件土地之分割，復未令拍賣分配價金，與法律立法精神有違。
（三）台灣台北地方法院核發之不動產權利移轉證明書括弧內固載明系爭建物分割歸
      債務人所有，惟台北市地政事務所就系爭建物所有權登記部分仍為被上訴人持
      分五分之三，顯見上開括弧記載應不生效力，充其量僅於前共有人間有系爭建
      物分管之約定，亦非分割協議。又稅捐機關徵收房稅之對象，依房屋稅條例第
      四條規定為房屋所有人，或共有人，或管理人，或
      納人即為所有權人。
（四）被上訴人既不願依伊所提分割方法，系爭土地及建物自得變賣後分配價金。
（五）伊不知前手分割協議之情。
乙、被上訴人方面：
壹、聲明：上訴駁回。
貳、陳述：除與原判決記載相同者，茲引用之外，補稱：系爭建物已有協議分割，不
    得再為裁判分割。而系爭建物所有權既不變動，依公寓大廈管理條例第四條第二
    項規定之同一法理擴張解釋，公寓大廈房屋基地亦不得變賣，將所有權與地上房
    屋分離移轉第三人，是系爭土地依使用目的及法律規定均不得分割變賣。則本件
    僅能就系爭建物按原分割協議方案登記。
    理      由
一、上訴人起訴主張：系爭土地及建物為兩造所共有，伊享有應有部分五分之二，被
    上訴人應有部分為五分之三，三十餘年來，被上訴人均使用系爭建物一樓及基地
    全部，伊則使用二樓全部，因兩造並未定有不得分割之契約，爰依民法第八百二
    十三條第一項前段之規定，請求分割前揭共有物。查系爭土地及建物坐落於中山
    市場之右，係交通繁忙，商業鼎盛之區，店面房屋價值高於樓上房屋價值數倍，
    則按臨長安西路店面寬度，就系爭建物及土地依雙方持分比例縱深直線分割，因
    二樓樓梯設於系爭建物東側南京西路十八巷內，分割後靠東側部分房地應歸伊所
    有；系爭建物及土地右鄰門牌號碼長安西路二七號房地為被上訴人與他人共有，
    是分割後西側建物及土地歸被上訴人所有。而被上訴人分得系爭建物二樓面積有
    所不足時，伊願以公定價格補償之。又伊使用系爭建物二樓後，因人口增加，於
    二樓之上增建三樓，屬免拆除之舊違建，願於判決分割後，自費拆除被上訴人分
    得系爭建物二樓上違建部分。再系爭建物原共有人間縱有分割之協議，惟伊不知
    情，自不受拘束。倘被上訴人不同意分割，亦得變賣共有物以價金分配等語。
二、被上訴人則以：系爭土地為南北走向長、東西走向短，即面向長安西路之地寬度
    約五點八公尺，如按上訴人主張之分割方法分割，其分得之土地面向長安西路之
    店面寬僅二公尺餘，而系爭土地屬台北市商業區，依台北市土地使用分區管制規
    則第二十九條規定，商業區建築基地之寬度不得少於五公尺，則分割後土地將無
    法建蓋房屋，對兩造均屬不利，足認系爭土地已因土地之使用目的不能分割。又
    伊固經由法院強制執行拍賣拍定取得系爭建物及土地應有部分十分之六，惟實際
    上係上訴人先購得系爭建物二樓全部，即原共有人間已自行分割為一樓部分歸原
    債務人林朝楚及林鄭基雲所有，再由伊拍定取得，稅捐單位亦因此通知伊繳納系
    爭建物一樓全部之房屋稅，二樓部分則由上訴人繳納。是系爭建物既經原共有人
    間自行協議分割，且為上訴人所知悉，兩造自應受分割協議之拘束，是上訴人僅
    得依協議分割請求辦理系爭建物之分割登記，而不得訴請判決分割等語，資為抗
    辯。
三、經查，系爭建物及土地原為訴外人李玉聰一人所有，於四十三年間，李玉聰將系
    爭不動產之應有部分各十分之三移轉予林朝楚、林鄭基雲取得，各十分之二移轉
    予周呈芳及周呈雲所有；嗣後林朝楚及林鄭基雲之應有部分十分之六，於五十年
    間經法院強制執行拍賣，而由被上訴人拍定取得；另十分之四之應有部分，則於
    五十二年間，由周呈芳、周呈雲出售予張葉，張葉再於五十三年間轉售予上訴人
    取得之事實，有土地及建物登記謄本、建築改良物登記簿謄本附卷可稽，且為兩
    造所不爭執，堪信屬實。
四、至上訴人主張依法請求法院判決分割，則遭被上訴人所否認，並以前開情詞置辯
    ，則本件首應審究者應為系爭不動產之建物部分是否業經原共有人協議分割？如
    有，其協議分割之效力是否及於兩造？系爭土地部分是否有不能分割之事由存在
    ？茲分述如下：
（一）查系爭建物及土地經原所有權人李玉聰將應有部分十分之六移轉予林朝楚、林
      鄭基雲所有，應有部分十分之四移轉予周呈芳及周呈雲後，即經各共有人協議
      分割，一樓部分歸林朝楚、林鄭基雲所有，二樓部分歸周呈芳、周呈雲所有，
      並各自使用，嗣後林朝楚、林鄭基雲因積欠債務，經法院以五十年民執字第二
      六一八號清償債務強制執行事件，將林朝楚、林鄭基雲所有之應有部分及系爭
      建物之一樓部分拍賣，由被上訴人拍定買受之事實，已據被上訴人提出由台灣
      台北地方法院所核發之不動產權利移轉證書影本、台灣台北地方法院代電影本
      各一紙為証，觀之該權利移轉証書及代電上均載明：「附不動產標示：....
      及其上即長安西路二五號二層鐵筋房屋一棟持分十分之六（房屋部分共有人間
      有自行分割樓下為債務人所有）」等文字（見原審士調字第一六三號卷第五十
      頁，原審卷第二五頁），堪認執行法院在拍賣系爭不動產之應有部分時即公告
      揭示系爭建物部分已經分割，拍定買受人取得建物一樓部分之權利，再參以上
      訴人於五十四年十二月二十九日向台北地方法院聲請分割共有物時，就其所不
      爭執之訴狀內亦載明「．．．地上物即同所長安西路二五號二層樓房經本件二
      造先後向共有人承買其應有部分為業，聲請人買受樓上部分，對造人買受樓下
      部分，各自分別使用有年，惟土地登記總簿及建物附表則登記為共有，．．．
      易言之，登記雖為共有，但聲請人使用樓上全部包括屋頂平台在內，早自前手
      張葉及周呈星迄今，從無異議，．．．，對造所有部分係向法院標賣而來，當
      時拍賣公告及移轉証明書均載明標的物之房屋為樓下部分全層出租與人使用，
      ．．．」等語（見原審卷第二六、二七、三一頁），堪信被上訴人所辯系爭不
      動產之原共有人業已就系爭建物協議分割，一樓部分由林朝楚、林鄭基雲取得
      ，二樓部分由周呈芳、周呈雲取得屬實。
（二）按「共有人於與其他共有人訂立共有物分割或分管之特約後，縱將其應有部分
      讓與第三人，其分割或分管契約，對於受讓人仍繼續存在」，最高法院著有四
      十八年度台上字第一○六五號判例可循，又依據司法院大法官釋字第三四九號
      解釋，前開判例僅在應有部分之受讓人不知悉分管或分割契約或無從知悉該分
      管或分割契約時排除適用。本件兩造雖均非系爭建物原分割契約之當事人，然
      依前所述，兩造就系爭建物之分割特約應屬知悉，並據以使用系爭共有物迄今
      ，則系爭建物原共有人所為之分割協議，自得對事後受讓而成系爭不動產共有
      人之兩造繼續存在有效。
（三）上訴人雖主張台灣台北地方法院所核發之權利移轉証書及代電，雖均載有房屋
      部分共有人間有自行分割樓下歸債務人所有等文字，但台北市地政事務所除登
      記土地部分被上訴人持分十分之六外，並未登記樓下房屋持分全部歸得標人即
      被上訴人所有，而仍登記為五分之三，可見該註記不在拍賣公告之內，不生效
      力，充其量僅屬分管約定云云，惟查，依前開上訴人所提出之聲請狀可知上訴
      人於買受系爭不動產應有部分十分之四時，即知悉係買受二樓部分，被上訴人
      係買受一樓部分，並使用迄今，足証原共有人之協議應屬分割而非分管，又查
      ，分割協議係屬債權約定，如欲使其發生物權上之效力，仍須協議當事人辦理
      分割登記，系爭建物雖因兩造之前手（即原共有人）未依協議辦理分割登記，
      致地政機關無從逕依法院所核發之權利移轉証書將系爭建物之一樓部分逕為被
      上訴人所有之登記，但依前所述，兩造既均知悉其前手有分割協議，自仍應受
      該協議之拘束，而負有辦理分割登記之義務，尚難據此而認兩造間無分割協議
      。
（四）再按，共有物之分割，依共有人協議之方法行之，民法第八百二十四條第一項
      定有明文；是共有人就共有物已訂立協議分割契約者，縱使拒絕辦理分割登記
      ，當事人亦僅得依約請求履行是項登記義務，而不得訴請法院按協議或其他之
      方法，再為分割共有物之判決，此亦有最高法院六十九年度台上字第三四八七
      號民事判決可資參照。本件兩造就所共有之系爭建物既應受上揭分割協議之拘
      束，已如前述，則上訴人再訴請就系爭建物為分割共有物之判決，洵屬無據。
（五）末查，各共有人得隨時請求分割共有物，但因物之使用目的不能分割或契約訂
      有不分割之期限者，不在此限，民法第八百二十三條第一項定有明文。所謂因
      物之使用目的不能分割，係指共有物繼續供他物之用，而為其物之利用所不可
      缺，或為一權利之行使所不可缺者而言。本件兩造所共有之系爭土地係渠等共
      有系爭建物之建築基地乙節，有土地及建物登記謄本、地籍圖謄本及建物測量
      成果圖各乙紙存卷可據，而系爭建物既經兩造協議分割由上訴人取得二樓、被
      上訴人取得一樓，即各人分割取得之部分，其建築基地均坐落於兩造所有系爭
      土地之上，顯見系爭土地已因繼續供系爭建物使用、而為該建物利用所不可缺
      。況如貿然進行系爭土地原物分割或變賣，均將肇致系爭建物與其基地所有權
      應有部分分離而異其所有人之狀況，亦有悖於公寓大廈管理條例第四條第二項
      之規定，自堪認本件兩造所共有系爭土地確有因物之使用目的而不能分割之情
      事，故上訴人訴請就系爭土地判決分割，於法未合。
五、從而，上訴人請求就系爭建物及土地判決分割，即不應准許，原審所為上訴人敗
    訴之判決，並無不合，上訴論旨指摘原判決不當，求予廢棄改判，為無理由。
六、本案事證已臻明確，兩造其餘攻擊防禦方法及未經援用之証據，經審酌後認與判
    決結果無涉，爰不逐一論述，附此敘明。
據上論結，本件上訴為無理由，依民事訴訟法第四百四十九條第一項、第七十八條，
判決如主文。
中　　　華　　　民　　　國　　九十三　　年　　　二　　　月　 　四  　　日
                              民事第九庭
                                  審判長法  官  李  瓊  蔭
                                        法  官  林  金  吾
                                        法  官  張      蘭
正本係照原本作成。
如不服本判決，應於收受送達後二十日內向本院提出上訴書狀，其未表明上訴理由者
，應於提出上訴後二十日內向本院補提理由書狀（均須按他造當事人之人數附繕本）
上訴時應提出委任律師或具有律師資格之人之委任狀；委任有律師資格者，另應附具
律師資格證書及釋明委任人與受任人有民事訴訟法第四百六十六條之一第一項但書或
第二項（詳附註）所定關係之釋明文書影本。
中　　華　　　民　　　國　　　九十三　　年　　　二　　　月　　六　     日
　　　　　　　　　　　　　　　　　　　　書記官  應   瑞  霞
附註：
民事訴訟法第四百六十六條之一（第一項、第二項）：
對於第二審判決上訴，上訴人應委任律師為訴訟代理人。但上訴人或其他法定代理人
具有律師資格者，不在此限。
上訴人之配偶、三親等內之血親、二親等內之姻親，或上訴人為法人、中央或地方機
關時，其所屬專任人員具有律師資格並經法院認為適當者，亦得為第三審訴訟代理人
。
